【裁判字號】    95,簡,5
【裁判日期】    950217
【裁判案由】    消防法
【裁判全文】
高雄高等行政法院簡易判決
                                  95年度簡字第00005號
原      告  甲○○
被      告  高雄市政府
代  表  人  乙○○  代理市長
上列當事人間因違反消防法事件，原告不服內政部中華民國九十
四年十一月一日台內訴字第０九四０００三七七三號訴願決定，
提起行政訴訟。本院判決如下：
    主  文
原告之訴駁回。
訴訟費用由原告負擔。
    事實及理由
一、緣原告為坐落於高雄市○○區○○街三一號「雄友煤氣有限
    公司」之負責人，係該場所實際支配管理權人，被告所屬消
    防局人員於民國（下同）九十四年二月十八日查獲該場所液
    化石油氣儲氣量達五百六十四公斤，超過法定總儲氣量一百
    二十八公斤之標準，經被告認定原告違反消防法第十五條第
    二項及公共危險物品及可燃性高壓氣體設置標準暨安全管理
    辦法第七十三條第一項規定，乃依消防法第四十二條規定，
    以九十四年二月二十五日高市府消預字第０九四０００九四
    七四號消防法案件處分書，裁處原告新台幣（下同）三萬元
    罰鍰。原告不服，提起訴願，遭決定駁回，遂提起本件行政
    訴訟。
二、原告起訴意旨略以：
（一）原告乃合法申請營利事業登記設立雄友煤氣有限公司，經
      營液化石油氣零售買賣，供應民生之必須，每日供應消費
      者液化石油氣數量不一，亦依照消防法令相關規定送驗鋼
      瓶及儲存，惟消費用戶使用期間非原告所能全面掌控，致
      時有灌裝場送氣至瓦斯店，未及時送出予消費者，營業尖
      峰時段，超量情況，勢所難免，絕非原告之故意超量儲存
      。
（二）被告所屬消防局於九十四年二月十八日開具違規通知單，
      備註附款載明應於十日內提出陳述書，惟被告於同年月二
      十五日即為裁罰之處分，顯有違行政程序法第三十九條、
      第一百零二條之規定。
（三）裁罰性行政處分，其構成要件與法律效果，應由法律定之
      ；而消防法第十五條、第四十二條雖有關於公共危險物品
      及可燃性高壓氣體設置設備、儲存、處理、搬運等安全管
      理事項，及違反之處罰規定，惟「公共危險物品及可燃性
      高壓氣體設置標準暨安全管理辦法」，究係行政院內政部
      消防署自行頒訂消防法空白授權之補充規範，質屬行政命
      令之單行法規，高雄市政府消防局逕依其第七十三條第一
      項規定，認定原告違反其規範，再依消防法第十五條及第
      四十二條裁處罰鍰，容有未洽。
（四）又按司法院釋字第三九四號解釋有謂涉及人民權利之限制
      ，其處罰之構成要件與法律效果，應由法律定之；法律若
      授權行政機關訂定法規命令予以規範，亦須為明確之規定
      ，始符憲法第二十三條法律保留之意旨；另按中央法規標
      準法第五條第二款規定：「關於人民之權利、義務，應由
      法律訂定之」，查消防相關罰則如消防法、災害防治法、
      民防法，就其裁罰處分之構成要件、事項及處分標準，皆
      為法律明文規定，僅消防法第十五條第二項以粗糙空白授
      權任由消防主管機關訂定之，再依第四十二條為模糊之裁
      罰，顯有爭議。
（五）再按內政部消防署自行訂定之「各級消防主管機關辦理消
      防安全檢查違法案件處理注意事項表」、「公共危險物品
      及可燃性高壓氣體各類事業場所違規程度裁處分類表」，
      依行政程序法第一百五十八條至第一百六十二條等相關規
      定，係消防主管機關規範下級機關內部秩序及運作，所為
      非直接對外發生法規範效力之一般抽象之規定，其可自行
      訂定、廢止；惟對外並無直接規範之效力。故被告依據法
      規命令「公共危險物品及可燃性高壓氣體設置標準暨安全
      管理辦法」、行政規則「各級消防主管機關辦理消防檢查
      處理注意事項表」、「公共危險物品及可燃性高壓氣體各
      類事業場所違規程度裁處分類表」等，認定原告違法，顯
      然違反法律保留及授權明確性之原則，故被告之裁罰處分
      係屬違法，應予撤銷。
（六）參閱司法院釋字第四一二號解釋中，吳庚大法官不同意見
      書第三段，其意旨乃法律若授權行政機關訂定法規命令予
      以規範，須為具體明確之規定，若僅概括三、五條法律授
      權行政機關以訂定之次級規範方式加以替代．．．行政機
      關發布之法規命令已非執行法律之補充規定，乃係構成「
      以命令代替法律之僭越」、「行政立法使權力分立之憲法
      原理遭受結構性之破壞」。消防法第十五條第二項但書將
      相關核心事項，空白授權內政部消防署自行訂定單行行政
      命令及法源未臻明確之行政規則，被告等據以認定違法，
      逕依消防法第四十二條裁處罰鍰，事件認定及法源依據，
      尚有爭議，應予撤銷。
（七）又中央法規標準法第二十條第一項第四款規定：「同一事
      項規定於二以上之法規，無分別存在之必要」，消防法、
      公共危險物品及可燃性高壓氣體設置標準暨安全管理辦法
      、各級消防主管機關辦理消防安全檢查違法案件處理注意
      事項表、公共危險物品及可燃性高壓氣體各類事業場所違
      規程度裁罰分類表，相關消防法令等是否疊床架屋，莫衷
      一是，其中有無分別存在之必要，已然洞察。消防主管機
      關、單位應依法行政，裁罰應有法律明文之規定，相關規
      定亦應體認實際並考量其侵害性大小，適時修正兼顧私經
      濟正當營運之需求為是等語，聲明求為判決訴願決定及原
      處分均撤銷。
三、被告則以：
（一）被告所屬消防局稽查人員於上開時間至原告經營之「雄友
      煤氣有限公司」實施檢查，發現該場所液化石油氣儲氣量
      五百六十四公斤，不符合液化石油氣販賣場所儲放之液化
      石油氣總儲氣量不得超過一百二十八公斤之規定，有原告
      簽名之舉發單、現場照片及處分書等影本附原處分卷可稽
      ，堪信為真，被告據以處原告三萬元罰鍰，經核於法並無
      不合。
（二）上開管理辦法係消防法第十五條所授權訂定，該辦法第七
      十三條對於液化石油氣製造場所及處理場所應設置儲存場
      所儲放液化石油氣容器，設有管制量之規定，其訂定之內
      容係就有關項目之細節性、技術性事項訂定之，並無逾越
      母法之授權範圍，自與法律保留原則無違。次查「各級消
      防主管機關辦理消防安全檢查違法案件處理注意事項」及
      「違反消防法第十五條公共危險物品及可燃性高壓氣體設
      置標準暨安全管理規定之裁處基準表」係內政部為協助各
      級消防機關業務處理及行使裁量權而訂頒之行政規則，被
      告自得於個案裁處時引為參考，則原告主張本件處分所依
      據之法規違反法律保留原則云云，容屬誤解，核不足採。
      至關於罰鍰額度部分，按消防法第四十二條規定之罰鍰額
      度為二萬元以上十萬元以下，其即在授權主管機關能權衡
      違規情節給予妥適之處分，故原處分對罰鍰額度之科處即
      有裁量權，其裁量之結果如無違反比例原則，即非法所不
      許。查本件被告所儲放之液化石油氣總儲氣量超過法定儲
      放標準達四百三十六公斤，又該瓦斯為可燃性高壓氣體，
      具公共危險發生之潛在性，且該鋼瓶查獲時已灌氣完畢，
      惟原告為第一次違規，故被告衡量前述情節酌處罰鍰三萬
      元，堪稱允當，資為抗辯，聲明求為判決駁回原告之訴。
四、按「本法所稱管理權人係指依法令或契約對各該場所有實際
    支配管理權者；其屬法人者，為其負責人。」、「公共危險
    物品及可燃性高壓氣體應依其容器、裝載及搬運方法進行安
    全搬運；達管制量時，應在製造、儲存或處理場所以安全方
    法進行儲存或處理。前項公共危險物品及可燃性高壓氣體之
    範圍及分類，製造、儲存或處理場所之位置、構造及設備之
    設置標準，儲存、處理及搬運之安全管理辦法，由中央主管
    機關會同中央目的事業主管機關定之。但公共危險物品及可
    燃性高壓氣體之製造、儲存、處理或搬運，中央目的事業主
    管機關另訂有安全管理規定者，依其規定辦理。」、「第十
    五條所定公共危險物品及可燃性高壓氣體之製造、儲存或處
    理場所，其位置、構造及設備未符合設置標準，或儲存、處
    理及搬運未符合安全管理規定者，處其管理權人或行為人新
    台幣二萬元以上十萬元以下罰鍰；經處罰鍰後仍不改善者，
    得連續處罰，並得予以三十日以下停業或停止其使用之處分
    。」分別為消防法第二條、第十五條及第四十二條所明定。
    次按「本辦法依消防法第十五條第二項規定訂定之。」、「
    液化石油氣處理場所儲放之液化石油氣，總儲氣量不得超過
    一二八公斤。」亦分別為公共危險物品及可燃性高壓氣體設
    置標準暨安全管理辦法第一條及第七十三條第一項訂有明文
    。查上開「公共危險物品及可燃性高壓氣體設置標準暨安全
    管理辦法」係內政部會同經濟部依據消防法第十五條第二項
    規定之授權所訂立之法規命令，核其授權規定明確，上述規
    定內容並與消防法授權意旨相符，與法律保留原則及授權明
    確性均屬無違，爰予援用。
五、經查：
（一）本件原告為「雄友煤氣有限公司」之負責人即經營者，而
      該營利事業是從事液化煤氣買賣一節，已經原告於起訴狀
      中陳述明確，復有該營利事業之營利事業登記證影本一件
      附原處分卷可稽，故原告為消防法所稱之管理權人，而「
      雄友煤氣有限公司」所在營業場所則為公共危險物品處理
      場所甚明；又被告所屬消防局檢查人員是於九十四年二月
      十八日下午七時整，在坐落高雄市○○區○○街三十一號
      「雄友煤氣有限公司」發現該營業場所儲放之液化石油氣
      儲氣量達五百六十四公斤，違反公共危險物品及可燃性高
      壓氣體設置標準暨安全管理辦法第七十三條第一項一百二
      十八公斤之上限規定，乃當場開立舉發違反消防法案件通
      知單（編號：第００六四二四號）予以舉發，經被告認原
      告違反公共危險物品及可燃性高壓氣體設置標準暨安全管
      理辦法第七十三條第一項規定，有違反消防法第十五條第
      二項規定事實，乃依消防法第四十二條規定，以九十四年
      二月二十五日高市府消預字第０九四０００九四七四號處
      分書，裁處原告三萬元罰鍰等情，業據兩造分別陳述在卷
      ，並有上開第００六四二四號舉發違反消防法案件通知單
      、現場照片及處分書附原處分卷可稽。是本件以原告為管
      理權人之「雄友煤氣有限公司」，其營業場所係屬公共危
      險物品處理場所，然其卻超量儲放之液化石油氣四百三十
      六公斤，則其有違反「公共危險物品及可燃性高壓氣體設
      置標準暨安全管理辦法」第七十三條第一項規定之行為甚
      明。
（二）本件原告經營之「雄友煤氣有限公司」以從事液化石油氣
      買賣為業，總儲氣量不得超過一百二十八公斤公斤標準之
      情形，本即有注意之義務，而此亦為原告所能注意，卻未
      注意，是原告對系爭場所所儲放之液化石油氣之總儲氣量
      已逾一百二十八公斤標準之情形，雖無故意，亦有應注意
      、並能注意而疏未注意之過失；是原告有違反依據消防法
      第十五條第二項規定授權訂立之「公共危險物品及可燃性
      高壓氣體設置標準暨安全管理辦法」第七十三條第一項規
      定之事實，即堪認定。原告以其因消費用戶使用期間非原
      告所能全面掌控，致時有灌裝場送氣至瓦斯店，未及時送
      出予消費者，爭執其不應受罰云云，實不足取。
六、又按「對於人民違反行政法上義務之行為科處裁罰性之行政
    處分，涉及人民權利之限制，其處罰之構成要件及法律效果
    ，應由法律定之。若法律就其構成要件，授權以命令為補充
    規定者，授權之內容及範圍應具體明確，然後據以發布命令
    ，始符憲法第二十三條以法律限制人民權利之意旨，．．．
    。」司法院釋字第三一三號解釋足資參照。又參以司法院釋
    字第三九四號解釋理由書：「．．．準此，凡與限制人民自
    由權利有關之事項，應以法律或法律授權命令加以規範，方
    與法律保留原則相符。故法律授權訂定命令者，如涉及限制
    人民之自由權利時，其授權之目的、範圍及內容須符合具體
    明確之要件；若法律僅為概括授權時，固應就該項法律整體
    所表現之關聯意義為判斷，而非拘泥於特定法條之文字；惟
    依此種概括授權所訂定之命令祇能就執行母法有關之細節性
    及技術性事項加以規定，尚不得超越法律授權之外，逕行訂
    定制裁性之條款．．．。」可知，對於人民違反行政法上義
    務之行為科處裁罰性之行政處分，其處罰之構成要件亦可由
    法律授權以命令為之，只需其授權內容及範圍具體明確，亦
    與法律保留原則無違；又所謂授權內容及範圍是否具體明確
    ，則應就該項法律整體所表現之關聯意義為判斷，而非拘泥
    於特定法條之文字。查上開消防法第十五條第二項明文規定
    ：「可燃性高壓氣體之範圍及分類，製造、儲存或處理場所
    之位置、構造及設備之設置標準，儲存、處理及搬運之安全
    管理辦法，由中央主管機關會同中央目的事業主管機關定之
    。」故其授權中央主管機關會同中央目的事業主管機關訂定
    管理辦法之範圍及內容，不論自其法條文字或法律整體所表
    現之關聯意義觀之，均已甚具體明確，並內政部會同經濟部
    依據此條授權訂立之「公共危險物品及可燃性高壓氣體設置
    標準暨安全管理辦法」，亦是於上述法律授權範圍內就授權
    項目為細節性及技術性事項之規定，不僅未逾越消防法授權
    之範圍，亦與消防法是為維護公共安全及確保人民生命財產
    之立法目的相符。又「公共危險物品及可燃性高壓氣體設置
    標準暨安全管理辦法」，並無關於違反該辦法之違規行為應
    如何處罰之規定，亦即關於違反「公共危險物品及可燃性高
    壓氣體設置標準暨安全管理辦法」之行為，其罰則是訂立於
    母法消防法第四十二條。本件被告即是以原告有未符合公共
    危險物品及可燃性高壓氣體設置標準暨安全管理辦法第七十
    三條第一項規定之行為，認定原告有消防法第十五條第二項
    規定之違章，而依同法第四十二條之規定對原告裁處三萬元
    罰鍰之處分，依上開所述，其所適用之法令並無欠缺授權明
    確性及因而違反法律保留情事，故原告援引中央法規標準法
    及司法院釋字第三九四號解釋，爭執本件原處分有違法律保
    留及授權明確性原則云云，並無可採。另原處分援引之「違
    反消防法第十五條有關公共危險物品及可燃性高壓氣體設置
    標準暨安全管理規定之裁處基準表」則屬上級行政機關所定
    供下級行政機關（原處分機關）作為裁量參考準則之行政規
    則，並非原處分機關作為裁罰處分之依據，即其並無處罰構
    成要件及法律效果之規定，故原告據以爭執其有違法律保留
    及授權明確性原則云云，更屬誤會，而不足取。
七、再按「行政機關作成限制或剝奪人民自由或權利之行政處分
    前，除已依第三十九條規定，通知處分相對人陳述意見，或
    決定舉行聽證者外，應給予該處分相對人陳述意見之機會。
    但法規另有規定者，從其規定。」、「有下列各款情形之一
    者，行政機關得不給予陳述意見之機會：．．．五、行政處
    分所根據之事實，客觀上明白足以確認者。」分別為行政程
    序法第一百零二條及第一百零三條第五款所明定。查，本件
    原告為被告所屬消防局查獲其營業場所儲放之液化石油氣，
    超量儲存四百三十六公斤，乃當場開立舉發違反消防法案件
    通知單，並拍照存證，已如前述，且原告亦不爭執其超量儲
    存液化石油氣四百三十六公斤，其事實客觀上已明白並足以
    確認，揆諸前揭規定，被告為本件行政處分時，縱未等原告
    陳述意見，逕予以裁罰，並無不合。原告主張本件被告作成
    處分前，未給予其陳述意見之機會，違反行政程序法第一百
    零二條規定，亦不足採。
八、綜上所述，原告之主張均無可採；故被告以原告未依「公共
    危險物品及可燃性高壓氣體設置標準暨安全管理辦法」第七
    十三條第一項關於液化石油氣處理場所之經營人於營業場所
    儲放之液化石油氣，其總儲氣量不能超過一百二十八公斤公
    斤之規定，而超量儲存四百三十六公斤情事，認原告違反消
    防法第十五條第二項規定，但為第一次違規，情節輕微，乃
    依同法第四十二條規定裁處原告三萬元罰鍰，即無違誤。訴
    願決定予以維持，亦無不合。原告提起本件訴訟，求為撤銷
    訴願決定及原處分，為無理由，應予駁回。又本件屬簡易事
    件，故不經言詞辯論為之。
九、據上論結，本件原告之訴為無理由，依行政訴訟法第二百三
    十三條第一項、第二百三十六條、第一百九十五條第一項後
    段、第九十八條第三項前段，判決如主文。
中    華    民    國    95    年     2    月   17     日
                  第三庭      法  官   詹日賢
以上正本係照原本作成。
如不服本判決，應於送達後20日內，向本院提出上訴狀並表明上
訴理由，如於本判決宣示後送達前提起上訴者，應於判決送達後
20日內補提上訴理由書（須按他造當事人人數附繕本）。
提起上訴應預繳送達用雙掛號郵票7份（每份34元）。
中    華    民    國    95    年     2    月   17     日
                              書記官   林幸怡
附註:
行政訴訟法第235條（第1項、第2項）:
對於適用簡易程序之裁判提起上訴或抗告，須經最高行政法院之
許可。
前項許可，以訴訟事件所涉及之法律見解具有原則性者為限。


司法院資訊處製作；財團法人民間司法改革基金會備份。
